【裁判字號】    98,重勞上,14
【裁判日期】    990309
【裁判案由】    給付薪資
【裁判全文】
臺灣高等法院臺中分院民事判決        98年度重勞上字第14號
上 訴 人即
被 上 訴人  午○○
            乙○○
上  訴  人  甲○○
            寅○○
            庚○○
            癸○○
            酉○○
            天○○
            地○○○
            丑○○
            未○○○
            亥○○
            戌○○
            丙○○
            戊○○
            辰○○
            申○○
            子○○
            辛○○
            丁○○
            己○○
被 上 訴人  巳○○○
被 上 訴人
即上 訴 人  嘉新畜產股份有限公司
法定代理人  壬○○
訴訟代理人  曾肇昌律師
上列當事人間請求給付薪資事件，兩造對於中華民國98年9月1日
日臺灣苗栗地方法院第一審判決（98年度勞訴字第2號），分別
對其敗訴部分，提起上訴，本院於99年2月23日言詞辯論終結，
判決如下：
    主  文
兩造之上訴均駁回。
第二審訴訟費用由兩造各自負擔。
    事實及理由
一、被上訴人巳○○○經合法通知，未於言詞辯論期日到場，核
    無民事訴386條所列各款情形，爰依上訴人即被上訴人嘉新
    畜產股份有限公司（以下簡稱嘉新公司）之聲請，由其一造
    辯論而為判決。又本件上訴人即被上訴人午○○、乙○○及
    上訴人甲○○以下等19人，雖於98年11月25日共同具狀聲請
    選定午○○、寅○○二人為訴訟當事人，以利訴訟程序之進
    行，並提出全體選定當事人同意書為憑，依民事訴訟法第41
    條、第42條之規定雖無不合，惟本件係對全體上訴人及上訴
    人兼被上訴人而為判決，故仍將其全體列為當事人，以資明
    確，合先敘明。
二、本件上訴人即被上訴人午○○、乙○○二人及上訴人甲○○
    等19人、被上訴人巳○○○等（以下簡稱午○○等22人）於
    原審起訴主張：午○○等22人自91年9月1日起，為嘉新公司
    之雇員，嘉新公司於91年間因經營不順，公佈「新訂效率獎
    金發放辦法」（即「新勞動契約」，以下簡稱系爭獎金發放
    辦法），自91年10月1日起至92年9月30日止1年間減薪薪資
    總金額20%，減薪項目包括底薪、職務津貼、執照加給、伙
    食津貼等；期滿後，雖經午○○等人要求恢復原薪，嘉新公
    司卻辯稱自92年10月1日起仍沿用系爭獎金發放辦法之薪資
    結構發放薪資，惟午○○等卻未受通知，且嘉新公司沿用系
    爭獎金發放辦法亦未合法公告於廠內，亦即92年10月1日之
    後薪資架構乃資方單方面強制施行。嘉新公司董事長壬○○
    復於97年5月22日之廠務會議中威言恫嚇員工簽署工作意願
    調查表。午○○等雖向苗栗縣勞資爭議協會申請調解，又經
    自屬勞工工會二次發函嘉新公司財務核算自92年10月1日起
    至97年7月31日止積欠午○○等之薪資，均未獲置理。為此
    ，午○○等爰依民法第482條之規定，請求嘉新公司給付積
    欠之薪資等語。並聲明：被告應分別給付午○○等如原審判
    決附表一所示之薪資，及自起訴狀繕本送達被告翌日即97年
    12月25日起至清償日止，按年息百分之5計算之利息；並陳
    明願供擔保，請准宣告假執行。（原判決原審共同原告吳凱
    雯、邱雙妹、張雙英、劉木貴、黃玉鎮等人敗訴後，未據彼
    等五人聲明上訴，故就該五人部分已判決確定，不再列入，
    合先說明）。
    上訴後補述略稱：
    1.嘉新公司自92年10月1日起與上訴人間未有任何沿用之前
      公告，或重新簽署減薪協議下，一意獨行，而事實上有8
      名課長級之人員亦均反對延用減薪協議，並在抗議陳情書
      上簽名，至97年5月22日之前，上訴人均堅決不簽意願調
      查追認書，且在意願調查追認書繳回之最後期限（97年5
      月16日）幾乎無人繳回，嘉新公司見無人就範，遂於97年
      5 月22日召開緊急大會，向全體員工施壓、恐嚇，因此上
      訴人等心生畏懼才簽下意願調查追認書，意願調查追認書
      內第五條後段「未繳回者或拒填空白者，均視同"不願意"
      論」，即不願意者，則按第四條「離職資遣費或退休，要
      三年後才能分期領取」，此內容已失意願調查真正目的，
      毫無公平、誠信可言。
    2.97年5月22日下午2時被上訴人之董事長壬○○召開意願調
      查追認大會上，坦然承認積欠薪資事實，「為了願意工作
      的人能夠做下去。假使不願意工作的人，請你另謀出路，
      好不好？現在公司也沒有能力啊！現在公司......資遣費
      、退休金現在也付不出來，你說你去打官司，有用嗎？沒
      有用！打官司說你是贏了，你說現在打官司說像華隆來去
      打官司，打官司說不可以再欠退休金啦！有。公司有沒有
      欠薪水啊！有。公司有沒有欠福利金啊！有。公司都是輸
      ，但是打贏又有什麼用？你打贏也沒有錢啊！你不要認為
      你....你說你這間公司欠你這些薪水你打贏了，後來法官
      還是判啊，說三年以後拿」。前開足可證實被上訴人鑿實
      積欠上訴人薪資。
    3.本案意願調查追認簽署狀況完全處於兩者意思未能一致即
      ：
      (一)上訴人如不簽署則立即喪失工作且又無法依法領取資遣
        費、退休金，對勞工階級的上訴人來說頓失生計的痛苦
        ，無疑是晴天霹靂，壓力之大，無法想像。（資遣費、
        退休金無法領取明載於意願表內第四條）
      (二)被上訴人對簽署意願表之思計則在於平息目前勞工爭議
        及日後可作為不須支付積欠薪資藉口。
    4.上訴人等只同意91年10月01日～92年09月30日止之減薪協
      議，92年10月01日以後之減薪完全屬嘉新公司單方面及未
      經上訴人合法工會協商，一味強意繼續施行減薪，否則何
      來全場連署回覆薪資舉動？且全廠137名員工中有130人簽
      署，上開有上訴理由狀之證二可稽及多次上訴人向有關單
      位陳情證據。綜上，無庸置疑自92年10月01日起至退休為
      止上訴人均為了對抗無理減薪在做多方面努力。是此，嘉
      新公司仍違心強調被上訴人在92年10月01日～97年07月31
      日均對減薪之事沉默不語，此節似乎不可理喻，而原審竟
      不認事實證據做出不公判決，實令上訴人無法甘服。
三、被上訴人即上訴人嘉新畜產股份有限公司（眼下簡稱嘉新公
    司）則以：
    1.嘉新公司處於負債超過資產的破產邊緣，公司員工在自救
      的共識下不予裁員，爰新訂系爭獎金發放辦法，將原工資
      結構占90%的固定部分（底薪、伙食津貼、職務加給、中
      、夜班津貼及其他）及佔10%獎金部分（績效獎金、全勤
      獎金、競賽獎金及計件獎金），修正為固定薪資佔70%，
      獎金佔30%，此薪資結構提高績效獎金比例，績效良好的
      員工仍能領取全額獎金，新訂目標依各廠不同之勞動生產
      性，另訂公告。系爭獎金發放辦法於91年10月起，經公司
      全體員工認同後開始實施至92年9月30日。惟嘉新公司於
      92年10月1日後營運績效仍欠佳，故將系爭獎金發放辦法
      嗣沿用迄今，上訴人等多年來均按此薪資結構計薪並領薪
      ，依民法第153條之規定，上訴人等顯然以具體的舉動，
      同意嘉新公司按系爭獎金發放辦法計薪，且工會方面亦決
      議支持公司，認同上開計薪方式；又除午○○因不同意、
      江美嬌於97年1月退休未參加、乙○○因病未參加外（以
      下簡稱午○○等3人），其餘上訴人等均於97年5月22日廠
      務會議後簽署工作意願調查表，追認嘉新公司各階段薪資
      發放辦法，上訴人等自不能嗣後否認系爭獎金發放辦法之
      計薪架構。另倘認上訴人等主張固定薪資部分比例應由70
      %調高20%為有理由，則嘉新公司抗辯獎金部分應予減計20
      %，並自上訴人等主張之薪資差額中扣除，或將新制中撥
      進獎金部分20%回復為固定部分薪資之後，統計上訴人等
      按舊制應領金額為何。
      嘉新公司法定代理人壬○○於97年5月22日於廠務會議所
      說言詞，僅為陳述公司營運狀況欠佳，瀕臨破產，希望在
      不裁員的前提下，員工能夠共體時艱，讓在職員工繼續有
      薪資可領，並無威脅恐嚇之意；且公司廠長黃錦煜、卯○
      ○及課長張開城、林永田、彭金寶、古松林、林為斌、鍾
      福祥等人亦均可證實，其所經手的員工係自動簽署工作意
      願調查表，嘉新公司並無強暴脅迫之情事。
四、原審斟酌兩造提出之攻擊防禦方法及調查證據之結果，認定
    ：上訴人等除上訴人午○○、乙○○、巳○○○等3人未同
    意嘉新公司於92年10月1日後沿用系爭獎金發放辦法之薪資
    結構計薪，是以，午○○、乙○○、巳○○○等3人請求嘉
    新給付自92年10月1日起至97年7月31日止積欠渠等之薪資，
    自屬有據，應予准許外，其餘上訴人即應受系爭意願調查表
    之拘束，其等請求，自屬無據。因而判令嘉新公司應給付午
    ○○10萬6193元、給付乙○○8萬4200元、給付巳○○○6萬
    6755元及均自民國97年12月25日起，至清償日止，按年息5%
    計算之利息，駁回上開三人超過上述准許部分之請求，並駁
    回其餘上訴人之全部請求。上訴人等除巳○○○就其在原審
    受敗訴判決部分未提起上訴亦已確定外，上訴人午○○、乙
    ○○就其在原審受敗訴之判決部分提起上訴，其餘上訴人等
    ，亦均就敗訴部分提起上訴。（原審共同原告中，受全部敗
    訴判決者，有吳凱雯、邱雙妹、張雙英、劉木貴、黃玉鎮五
    人亦均未上訴，已判決確定，前已述明）上訴人等上訴聲明
    ：1.原判決關於上訴人午○○、乙○○敗訴部分及駁回上訴
    人甲○○、寅○○、庚○○、癸○○、酉○○、天○○、
    李月琴、丑○○、未○○○、亥○○、戌○○、丙○○、戊
    ○○、辰○○、申○○、子○○、辛○○、丁○○、己○○
    等人之訴部分均廢棄。2.廢棄部分，被上訴人嘉新公司應給
    付午○○326,530元、甲○○381,178元、寅○○448,683元
    、乙○○351,881元、庚○○276,257元、癸○○245,619元
    、酉○○231,601元、天○○390,865元、李月琴376,281
    元、丑○○389,251元、未○○○327,146元、亥○○360,61
    9元、戌○○296,049元、丙○○281,164元、戊○○486,521
    元、辰○○368,251元、申○○283,506元、子○○399,063
    元、辛○○387,079元、丁○○414,723元、己○○336,891
    元，及均自民國97年12月25日起至清償日止，按年息5%計算
    之利息。3.第一、二審訴訟費用由被上訴人嘉新公司負擔。
    又原審被告，即嘉新公司就其敗訴部分，亦提起上訴，聲明
    求為判決：原判決關於命嘉新公司給付午○○、乙○○、巳
    ○○○部分廢棄。前項廢棄部分駁回被上訴人午○○、乙○
    ○、巳○○○在第一審之訴及假執行之聲請。第一、二審訴
    訟費用由午○○、乙○○、巳○○○等負擔。兩造對於對造
    之上訴，答辯均稱駁回上訴。
    嘉新公司上訴後補述略稱：
    1.關於員工工作意願調查表的填寫乙節。
      (1)依調查表的前言載明：公司目前遭遇到非常大的困境，
        銀行欠債急催、勞資共識不足、產品及效率無法與他廠
        相比擬這些致命的問題，因此，公司能否在極度的困境
        中撐下去或宣布破產，有關工廠與員工個人權益，請慎
        重填寫，以供公司最後決策做為參考。
      (2)茲在選項中，有多項讓員工自由選擇「願意」或「不願
        意」欄下簽名，亦可「留白不簽名」者，員工有充份的
        選擇而為簽寫或不簽寫。其中第二項載明：我同意公司
        自90.6.1起施行迄今之「各階段薪資發放辦法」，以保
        護願意工作者的權益，請簽名等語，公司均尊重各位意
        願填寫。事實上，亦有人不填寫者或填寫部分議題者，
        足證各該選項的填寫完全尊重員工的自由。依97.6.5廠
        方公告：有關員工工作調查結果，公告周知。至97.5.2
        6截止繳回情形：發出一三二份，繳回一二九份，回收
        佔九七．七%。一二九位員工皆簽名表達願意支持公司
        政策，讓工廠有能力生存下去。有關薪資調整與發放辦
        法，選擇同意三之一項之員工共一○七位，而選擇同意
        三之二項之員工共二十二位。未繳回調查表員工共三位
        。依上調查結果經廠方公告周知，表示大部分員工均願
        支持公司政策，讓工廠繼續經營下去，且均「同意」公
        司「各階段薪資發放辦法」。事實上，自91.10.1至今
        ，五年來均依固定薪資項目部分佔百分之七○，獎金項
        目部分佔百分之三○，為計薪架構，各員工均認同，始
        終無異議。
      (3)至於上訴人稱公司代表人壬○○曾於97.5.22開會時涉
        有恐嚇之情，其實係片面之詞，不無誇大說詞。梁總經
        理只是說明公司之困境在破產邊緣，員工需加強績效始
        能撐過去，希員工共體時艱而已。關於員工工作意願調
        查表的簽認及繳回調查表，經廠長黃錦煜、卯○○及課
        長張開城、林永田、彭金寶、古松林、林為斌、鍾福祥
        等於原審到庭證實，其所經手的員工均自動簽署同意配
        合公司政策，並無異議。
        綜上所述，廠方為照顧員工，在不裁員的原則下，共同
        努力，加強工作績效，使公司不致宣告破產。因此，員
        工尊重廠方各階段薪資發放辦法係共識，此為不爭之事
        實！
    2.關於員工認同「各階段薪資發放辦法」乙節。
      按公司員工薪資發放辦法可分為三個階段，其中一自91.1
      0.1至92.9.30止，在苗栗縣府協議所謂「新勞動契約」，
      即調整員工薪資結構：固定薪資項目比例由原九成減少二
      成，移做獎金項目比例由原一成增為三成，其實施期間為
      一年，在此之前，為第一階段薪資發放辦法；在此之後，
      歸為第三階段薪資發放辦法；在縣府協議的稱之為第二階
      段薪資發放辦法，亦稱為「新勞動契約」，合先陳明。其
      實，員工對於「各階段薪資給付辦法」均為認同。至於92
      .10.1以後，其公司整體營運績效仍屬欠佳，全體員工在
      不裁員的認知下，認同繼續實施所謂「新勞動契約」，即
      按縣府協議的「薪資給付辦法」，以提高績效方式計薪。
      茲依97年5月員工工作意願調查表，均經原告等「簽認同
      意」公司「各階段薪資發放辦法」在案，且經廠長黃錦煜
      、卯○○及課長張開城、林永田、彭金寶、古松林、林為
      斌、鍾福祥等到庭證實，其所經手的員工均自動簽署同意
      ，配合公司政策並無異議！
      至於三人未於97年5月間在工作意願表內簽「認同書」部
      分（午○○不同意，江美嬌已在97年1月退休未參加，乙
      ○○因病未參加）：按上訴人等於97年5月間簽認同意公
      司「各階段薪資發放辦法」，而於97年8月辦理優惠退休
      ，故這些先同意各階段發薪的人，何能再有發薪爭議！顯
      有背誠信原則！按自92.10.1以後迄至各該人於97年間辦
      理優退止，均願意按前開所謂「新勞動契約」辦法，計薪
      工作多年，期間並無異議，均體認公司營運仍然績效欠佳
      ，在不裁員的原則下，繼續按「新勞動契約」而為工作領
      薪。顯然上訴人等係以具體的舉動，「合意」依此方式計
      薪工作已有多年，此與事後有無簽「認同書」，不生影響
      。
五、經查，本件上訴人午○○等自91年9月1日起至97年8月間為
    嘉新公司雇員，嘉新公司91年間因經營不順，公佈系爭獎金
    發放辦法，自91年10月1日起至92年9月30日止1年間減薪薪
    資總金額20%，減薪項目包括底薪、職務津貼、執照加給、
    伙食津貼等。惟嘉新公司於92年10月1日後營運績效仍欠佳
    ，故將系爭獎金發放辦法嗣沿用迄今，午○○等多年來均按
    此薪資結構計薪並領薪。又除午○○因不同意、江美嬌於97
    年1月退休未參加、乙○○因病未參加外，其餘上訴人等均
    於97年5月22日廠務會議後簽署工作意願調查表，追認嘉新
    公司各階段薪資發放辦法等情，為兩造所不爭執，且有午○
    ○等所提之薪資證明、獎金發放辦法、協議書樣本，及嘉新
    公司所提上訴人等簽署之工作意願調查表（詳見原審卷(一)7-
    42頁及卷(二)67-90頁）等件在卷可稽，自堪信為真實。
六、上訴人等主張嘉新公司自92年10月1日起沿用系爭獎金發放
    辦法之薪資結構發放薪資未經合法公告於廠內，亦即92年10
    月1日後之薪資架構乃資方單方面強制施行，且嘉新公司董
    事長壬○○嗣後威言恫嚇員工簽署工作意願調查表等情，則
    為嘉新公司所否認，並以前揭情詞置辯。是本件本院應審究
    者為：嘉新公司調整薪資有無經上訴人等同意？上訴人等簽
    署工作意願調查表是否係受嘉新公司脅迫而為之？上訴人等
    得否請求嘉新公司給付如附表一所示之薪資及法定利息？
    1.按所謂默示之意思表示，係指依表意人之舉動或其他情事
      ，足以間接推知其效果意思而言，若單純之沈默，除有特
      別情事，依社會觀念可認為一定意思表示者外，不得謂為
      默示之意思表示，最高法院29年度上字第762號判例可資
      參照。次按勞基法施行細則第7條第3款規定，工資之議定
      、調整、計算、結算及給付之日期與方法有關事項，應於
      勞動契約書由勞資雙方自行約定，故其變更亦應由雙方自
      行商議決定，縱係全面性調降所有勞工之薪資亦無不同。
      又勞工在勞動契約關係中，固然某程度而言處於與雇主較
      不對等之地位，惟我國勞動基準法（以下簡稱勞基法）第
      14條已賦予勞工在雇主不依勞動契約給付報酬，或雇主有
      違反勞動契約或法令情形時，勞工得不經預告終止契約之
      權利，更設勞資爭議處理機制以維護勞工之權利（見勞資
      爭議處理法第5條規定），故勞工仍得行使法律上賦予之
      權利，以免受雇主對勞動條件為不利益變更致權益受損結
      果。然而，勞工提供勞務，工資為其對價，工資領取為勞
      工維持生計不可或缺之基本條件，且衡諸勞雇關係屬於繼
      續性契約，尚難期勞工得知雇主調降薪資後，隨即終止勞
      動契約。故勞工於雇主調降薪資後繼續給付勞務，甚或領
      取調降後薪資，是否可認係默示同意雇主調降薪資之意思
      表示，應以勞工未即時行使權利舉動，依社會通念是否足
      以推知其有默示同意雇主調降薪資之效果意思。
    2.經查，上訴人等任職嘉新公司多年，對嘉新公司因財務窘
      境而採取減薪情形雖有認識，惟上訴人等僅明示同意嘉新
      公司自91年10月1日起至92年9月30日止1年間減薪薪資總
      金額20%等情，為兩造所不爭，已如前述。上訴人等就嘉
      新公司92年10月1日後仍沿用系爭獎金發放辦法之薪資結
      構計薪，意欲變更兩造勞動契約中之工作報酬一節，雖未
      及時提起訴訟以資救濟，亦未依勞基法第14條規定終止與
      嘉新公司間之勞動契約並請求發給資遣費，而仍繼續領取
      嘉新公司所發給減薪後之薪資，並如常繼續提供勞務。惟
      因勞工在台灣屬經濟弱勢，在衡酌其是否同意資方片面更
      改工作報酬時，若僅以勞工繼續領受更改之報酬即認係勞
      工接受片面更改勞動報酬之默示同意，將任令勞工隨時處
      於被視為默示同意減低勞動報酬的危險之下，此風險不應
      由勞工承擔。準此，即便上訴人等領受變更後之報酬長達
      5年，亦難僅以該事實即逕認上訴人等已默示同意嘉新公
      司繼續使用系爭獎金發放辦法之薪資結構計薪。
    3.次查，除上訴人午○○、乙○○、巳○○○外，其餘上訴
      人均於97年5月22日廠務會議後簽署工作意願調查表，追
      認嘉新公司各階段薪資發放辦法等情，亦為兩造所不爭執
      ，業如前述。依據契約自由原則，除上訴人午○○、乙○
      ○、巳○○○等3人外，其餘上訴人自應受上開工作意願
      調查表約定之拘束。惟上訴人等主張該工作意願調查表係
      受嘉新公司董事長壬○○復於97年5月22日之廠務會議中
      威言恫嚇下簽署簽署云云。按「當事人主張有利於己之事
      實者，就其事實有舉證之責任。」民事訴訟法第277條前
      段定有明文。又當事人主張其意思表示係因被詐欺或脅迫
      而為之者，應就其被詐欺或被脅迫之事實，負舉證之責任
      （最高法院21年上字第2012號判例要旨參照）。則上訴人
      等對於其非出於自願簽具工作意願調查表一節，自應由其
      負舉證責任。查，上訴人等就此節雖舉錄音譯文證明，惟
      上開譯文，僅係嘉新公司法定代理人就公司狀況之說明，
      衡情尚不足以使上訴人等心生畏懼，否則上訴人午○○如
      何得以自由選擇不簽署系爭之意願調查表。
      再依調查表之內容而言，其前言已載明：公司目前遭遇到
      非常大的困境，銀行欠債急催、勞資共識不足、產品及效
      率無法與他廠相比擬，這些致命的問題，因此公司能否在
      極度的困境中撐下去，或宣布破產，有關工廠與員工個人
      權益，請慎重填寫，以供公司最後決策做為參考。意願調
      查表亦將不同事項分別列出選項，供選填參考，又在選項
      中有多項讓員工自由選擇願意或不願意欄下簽名，亦可留
      白不簽名者，足認員工有充分的選擇。其中第二項載明：
      我同意公司自90.6.1起施行迄今之「各階段薪資發放辦法
      」，以保護願意工作者的權益，請簽名等語。足見公司均
      尊重各員工之意願（見本院卷第72頁）。且事實上亦有不
      填寫，或只填寫部分議題者，足證各該選項及議題的填寫
      完全尊重員工的自由意志。上開調查結果，發出132份，
      回收129份，占97.7%之回收率，而其中129位員工皆簽名
      表達願意支持公司政策，讓工廠有能力生存下去。有關薪
      資發放辦法，選擇同意三分之一之員工有107位，而選擇
      同意三分之二之員工有22位，未繳回者三人。依調查結果
      亦經廠方公告周知，表示大部分員工均願支持公司政策，
      讓公司繼續經營下去，且同意公司各階段薪資發放辦法。
      而事實上自91年10月1日起，五年來均依固定薪資項目占
      70%、獎金項目30%為計薪架構，均為員工所認同，並無異
      議。至於上訴人等稱公司代表人壬○○曾於97年5月22日
      開會時，涉有恐嚇之情云云，觀之上訴人等提出之該日錄
      音光碟譯文內容，亦僅在強調公司之經營困境，且在破產
      邊緣，須員工加強績效才能撐過去，希望員工共體時艱而
      已，至於表示如有員工不同意而選擇資遣或退休，其資遣
      費或退休金，公司方面財務困難，必有拖延或甚至訴訟獲
      得勝訴，在短期內亦不一定能取得。依公司經營困境及銀
      行逼債之情形而言，亦屬實情，嘉新公司代表人壬○○之
      該項發言，亦只能認為就實情而為報告，自難因之認有恐
      嚇之情事。上訴人等此部分之指訴，亦不足取。
    4.又有關簽署意願表之情形，原審業已訊問證人張開城，證
      稱：其所屬單位由其經手者有寅○○、庚○○、癸○○、
      酉○○、天○○、李月琴、未○○○、丙○○、申○○
      、子○○、己○○、亥○○等人，彼等簽署時並未表示保
      留何種權益，且有向員工說明，公司營運狀況不佳，大家
      都知道廠房設備都陸續被拍賣中，都認為公司有生存，才
      有工作，以這樣說法向上訴人及其他員工說明，並經他們
      同意，而簽署上述意願調查表等語。（見原審卷(三)第190
      、191頁筆錄）又證人林永田亦證稱，員工吳凱雯、邱雙
      妹、辛○○、丁○○、黃玉鎮為其經手簽署意願書，交付
      時均無表示被迫於無奈而簽署之情事。（同上卷第192 頁
      ）證人彭金寶證稱，上訴人甲○○為其經手簽署意願書，
      當時有向甲○○說明公司情況，甲○○在時限屆滿前繳回
      ，並無作逼迫之行為。（見原審卷(四)第4頁）證人古松林
      證稱：丑○○、戊○○之意願書為其經手，並沒有逼迫行
      為，是在期限前自動繳回等語。（見原審卷(四)第5頁）又
      證人林為斌亦證稱：辰○○之意願書為其經手，是在公司
      公告後，告訴他公司之情形，之後他簽了繳回來，並無逼
      迫行為。而證人鍾福祥證稱：張木貴、張雙英為其經手，
      有跟他們講公司之狀況，沒有強迫他們，是他們簽了之後
      繳回來等情，（見原審卷(四)第6、7頁）有各證人之證言筆
      錄為證。另證人卯○○在本院亦結證稱：伊在嘉新公司擔
      任廠長，發放薪資時，每個月人事單位會將資料給廠長蓋
      章（92年10月、11月證人擔任嘉新公司之廠長），蓋章之
      後會公布在公布欄，員工每天上、下班經過的公布欄也有
      ，現場各課也有。新訂的效率獎金，在當時員工餐廳也有
      公布。薪資部分，大部分都公告在大門口公布欄，發放前
      就會公布，各課的課長也有。課長部分沒有張貼，但原始
      薪資發放，公司訂的比例會放在各課課長休息室，並公告
      在大門口的公布欄，上、下般打卡的地方也有，大門口就
      是員工上、下班會經過的地方。公告後並沒有員工反應或
      提出不同意見或異議等語（見本院98年11月19日準備程序
      筆錄）。雖上訴人等又指稱未見公告，且工會於94年成立
      後，被上訴人公司之各項更改勞動條件均未與工會協商等
      語。惟經本院詢以是否向被上訴人嘉新公司異議或向勞工
      單位陳情時，上訴人表示曾經勞工局調解而不成立等情，
      惟此為另一問題，與上訴人等（午○○、乙○○、巳○○
      ○除外）均簽有意願書表示對自92年10月1日起至簽意願
      書止，嘉新公司所為薪資發放比率之調整，並無異見。且
      上訴人並不能證明簽署意願書有受強暴、脅迫或恐嚇逼迫
      之情事，則依上所述，除未簽署意願書之上訴人午○○、
      乙○○、巳○○○三人外，其餘上訴人等均應受系爭意願
      書之拘束，與是否經工會協商，已非重要。其等再主張嘉
      新公司積欠工資，即難認為有據。原審駁回其請求，並無
      違誤。至於壬○○在97.5.22之大會所稱：公司欠薪、欠
      福利金等語，依其前後所言，為自問自答，非屬訴訟上之
      自認，並此說明。
七、另查上訴人午○○、乙○○、巳○○○既未同意嘉新公司於
    92年10月1日後沿用系爭獎金發放辦法之薪資結構計薪，則
    渠等所應得之薪資自應回復按原工資結構佔90%的固定部分
    及佔10%獎金部分之方式計算。是嘉新公司抗辯給付予上訴
    人等之積欠薪資應將新制中撥進獎金部分20%回復為固定部
    分薪資後統計，應屬可採。經計算後，上訴人午○○、乙○
    ○、巳○○○所得請求嘉新公司給付自92年10月1日起至97
    年7月31日止積欠之薪資如原審判決附表二所示新舊差額欄
    所載之差額薪資。原審因而判令被上訴人嘉新公司應給付上
    訴人午○○10萬6193元、給付乙○○8萬4200元、給付巳○
    ○○6萬6755元及均自原審起訴狀繕本送達之翌日（即97年
    12月25日）起，至清償日止，按年息5%計算之利息，而駁回
    午○○、乙○○、巳○○○等其餘之請求，並依兩造之陳明
    ，酌定相當之擔保金額，分別為准、免假執行之宣告，依法
    亦無違誤。（至於上訴人午○○、乙○○二人，上訴聲明請
    求之金額，雖未將原審已判決其勝訴部分扣除，因本件上訴
    無理由，自亦不受影響，並此敘明）。
八、綜上所述，兩造之上訴均無理由，均應予駁回。此外，本件
    事證已臻明確，兩造其餘之攻擊防禦方法，均與爭執要旨無
    關，不再予論述，並此敘明。
九、據上論結：本件兩造之上訴為無理由，依民事訴訟法第78條
    第85條第1項前段、第463條、第385條第1項前段，判決如主
    文。
中    華    民    國    99    年    3     月    9     日
                民事第三庭    審判長法  官  陳照德
                                    法  官  朱  樑
                                    法  官  李平勳
以上正本係照原本作成。
上訴人午○○等，合併不服金額逾新台幣150萬元時，得上訴。
嘉新公司不得上訴。
如對本判決上訴，須於收受判決送達後20日內向本院提出上訴書
狀，其未表明上訴理由者，應於提出上訴後20日內向本院提出上
訴理由書（須按他造人數附具繕本）。
上訴時應提出委任律師為訴訟代理人之委任狀。具有民事訴訟法
第466條之1第1項但書或第2項之情形為訴訟代理人者，另應附具
律師及格證書及釋明委任人與受任人有該條項所定關係之釋明文
書影本。
                                    書記官  茆亞民
中    華    民    國    99    年    3     月    10    日
                                                      Ｓ

司法院資訊處製作；財團法人民間司法改革基金會備份。
